【裁判字號】    94,訴,370
【裁判日期】    950615
【裁判案由】    返還不當得利
【裁判全文】
臺灣苗栗地方法院民事判決               94年度訴字第370號
原      告  戊○
                        之2號.
被      告  乙○○
            甲○○
                        號
            丙○○
                        1巷1.
上列當事人間請求侵權行為損害賠償事件，本院於民國95年6 月
1日 言詞辯論終結，判決如下：
    主  文
被告應連帶給付原告新臺幣貳佰萬元，及自民國八十八年八月十
六日起至清償日止，按年息百分之五計算之利息。
訴訟費用由被告連帶負擔。
本判決於原告以新臺幣陸拾柒萬元為被告供擔保後，得假執行。
    事實及理由
一、被告經合法通知，均未於最後言詞辯論期日到場，核均無民
    事訴訟法第386 條各款所列情形，爰依原告之聲請，由其一
    造辯論而為判決。
二、原告起訴主張：
（一）被告乙○○任職交通部臺灣鐵路管理局，繼承苗栗縣頭份
      鎮○○○段九芎林小段122 等地號等土地後，於民國86年
      間成立竹苗環保工程有限公司（以下簡稱竹苗公司），登
      記負責人為不知情之訴外人陳樹生，由乙○○、不知情之
      己○○綜理該公司所有業務，該公司並因借貸而負債新臺
      幣（下同）4, 000多萬元。被告乙○○於87 年 間，委託
      訴外人黃士堯以竹苗公司名義，在上開土地申請乙級廢棄
      物清理場（即焚化爐，以下簡稱廢棄物清理場），並委由
      訴外人黃成港向臺灣省政府依空氣污染防制法申請取得固
      定污染源設置許可證，另向苗栗縣政府申請廢棄物清理場
      設置許可，苗栗縣政府就此召開審查會，要求補件而予以
      退件，僅核定水土保持計劃，乙○○因有參與申請而知悉
      須召開說明會、與當地民眾溝通未經反對者，苗栗縣政府
      始可能發給設置許可證。乙○○又因資金不足，於88年4
      月間，與己○○透過被告甲○○介紹，認識龍田建設股份
      有限公司（以下簡稱龍田公司）負責人游勇夫，雙方於88
      年4 月12日簽立借款協議書，於同日向游勇夫取得350 萬
      元，並將上開土地所有權狀交給游勇夫作為擔保。乙○○
      、己○○及不知情之丁○○再於88年6 月3 日，以竹苗公
      司名義向當地居民召開說明會，因200 多位里民強烈反對
      設廠，並以全體退場表達抗議，雙方不歡而散，竹苗公司
      乃無法取得廢棄物清理場設置許可證，嗣於同年7 月2 日
      變更登記負責人為訴外人丁○○，亦因無力清償對游勇夫
      之債務而無法取回該等土地所有權狀。己○○遂應乙○○
      要求，於88年7 月8 日，將竹苗公司之支票、印章、應付
      款項清冊等財務，移交予甲○○管理，退出竹苗公司之運
      作，由甲○○書寫其妻卜王素月姓名簽收該2 紙清冊等物
      ，乙○○、丙○○均在該清冊上簽名，故甲○○、乙○○
      、丙○○於移交時均明知竹苗公司除4,000 多萬元債務外
      ，尚有應支付款約1,360 萬元之債務，且均明知應支付款
      中尚包含應清償龍田公司350 萬元之債務及應繳納水土保
      持施工保證金202 萬元之款項。
（二）被告乙○○與甲○○、丙○○均明知積欠游勇夫350 萬元
      而無法取回上開土地所有權狀以抵押貸款週轉、竹苗公司
      已負債約5,000 多萬元而陷於無資力、僅取得固定污染源
      設置許可證及水土保持計劃經核定、未取得廢棄物處理場
      之設置許可證而依法不得開發整地、竹苗公司負責人已變
      更登記為丁○○並非陳樹生、亦無任何工程可以發包施做
      等情，甲○○並明知自己因詐欺案被判刑1 年有期徒刑確
      定、未前往執行而遭通緝中，丙○○並明知甲○○向其妻
      連真借貸且未清償，竟與乙○○、甲○○三人基於意圖為
      自己不法所有之犯意聯絡及行為分擔，由乙○○指示甲○○尋找廠商謊稱定作整地工程以之詐取工程保證金，由丙○○協助，並於丙○○在場時，將公司執照、營利事業登
      記證、商業登記證、固定污染源設置許可證、苗栗縣政府
      87年11月4 日87府農保字第8700084799號函文、苗栗縣環
      境保護局87年11月6 日87環三字第17364 號函文交給甲○○，作為取信廠商之用。
（三）88年8 月間，甲○○、丙○○經由訴外人潘秀全介紹認識
      原告後，由丙○○自稱即將接任竹苗公司董事長，由甲○○自稱卜一笑，受竹苗公司委任代為訂約事宜，隱瞞上開
      事實，向原告佯稱：竹苗公司有竹苗廢棄物處理場之工程
      要發包，配套措施已完成，急著要開工，簽約第二天要馬
      上進場做，現金200 萬元及其他支票收到就動工等語，原
      告透過潘秀全詢問工程款來源，甲○○再謊稱欲以已辦理
      之4,000 萬元貸款支付等語；丙○○並帶原告、潘秀全至
      上開土地勘查時，又向原告佯稱：工程款會去貸款，請款
      都如合約等語，使原告不疑有詐，再由甲○○於同年8 月
      9 日，在臺北縣汐止鎮○○街474 巷7 號1 樓（非竹苗公
      司地址），與原告簽訂承攬工程合約書（以下簡稱系爭合
      約書），約定原告承攬興建暨整地道路工程、工程總價為
      3,560 萬元、保證金600 萬元乙節，甲○○並持竹苗公司
      印章及陳樹生印章在合約書上用印，簽署卜一笑之假名，
      再於隔日即同年8 月10日，甲○○與丙○○偕原告至上開
      土地開工拜拜後，一同至苗栗縣頭份鎮某餐廳聚餐聯歡，
      使原告陷於錯誤，交付如附表所示、受款人均為竹苗公司
      之支票4紙 予甲○○作為保證金。甲○○收受上開保證金
      支票後，即遠赴高雄，在新竹國際商銀高雄分行竹苗公司
      第0000000000號之帳戶提示如附表所示之支票，並於同年
      月16日附表所示編號1 及編號2 之支票兌現後，於同日自
      該帳戶匯款100 萬元予乙○○，匯款47,000元予大家來汽
      車商行以支付個人修車款，並提領20萬元供己花用，再於
      同年月19日，亦在同銀行，匯款予林淑美3 萬元以支付個
      人會款、匯款4 萬元予黃振發以支付個人房屋租金，匯款
      予丙○○之妻連真15萬元、張德禮10萬元，並提領現金3
      萬元供己花用；復於同年月23日，至新竹國際商銀內湖分
      行，匯款22,000元予連真，匯款388,000 元予妻子卜王素
      月。乙○○遂取得100 萬元，丙○○因向甲○○催討其積
      欠連真之債務，連真遂取得172,000 元，其餘為甲○○所
      花用。竹苗公司並於88年8 月25日變更名稱登記為竹苗環
      保尖端科技有限公司，董事長由丁○○變更登記為唐天雄
      。嗣經原告發現開工拜拜後第二天無法施工，且聯絡不上
      甲○○，請託潘秀全前往查看，發現甲○○之住處、辦公
      場所均人去樓空，迭經聯絡，丙○○於收到甲○○自高雄
      寄至之竹苗公司印章、存摺後，始於同年9 月30日，與原
      告至高雄取回已在新竹國際商銀高雄分行提示而尚未兌現
      如附表所示編號3 及編號4 之400 萬元支票，另已兌現之
      200 萬元票款幾經催討均無下文，原告始知上當受騙，竹
      苗公司並於同年10月22日辦理解散登記。
（四）被告三人明知竹苗公司負債約5,000 多萬元，已陷於無資
      力狀態，且無法取得苗栗縣政府核發固定污染源設置許可
      證，共同施詐致原告陷於錯誤，以為竹苗公司已取得苗栗
      縣政府許可設置廢棄物處理及有資力發包興建上開廢棄物
      處理工程，而與竹苗公司簽約承攬，並交付保證金6,000,
      000 元支票，經被告三人兌現其中2,000,000 元之支票朋
      分花用，致原告受有2,000,000 元之損失，被告三人自屬
      共同侵權行為。為此依共同侵權行為之法律關係，請求被
      告三人連帶賠償2,00 0,000元，及自88年8 月16 日 起至
      清償日止，按年息百分之五計算之利息。並聲明：求為判
      決如主文第1 項所示，及戊○願供擔保聲請宣告假執行。
三、被告甲○○、丙○○未於言詞辯論期日到場，亦未提出書狀
    作何聲明或陳述；被告乙○○未於最後言詞辯論期日到場，
    惟據其於前期日到場所為陳述略以伊並不認識原告，也未犯
    罪，伊也是被害人，原告應向被告甲○○、丙○○請求賠償
    等語，並聲明：原告之訴駁回。
四、本件原告主張之上開事實，業據提出台灣苗栗地方法院檢察
    署92年度偵續字第2 號、92年度偵字第1140號檢察官起訴書
    及台灣高等法院台中分院94年度上易字第1474號刑事判決影
    本各1 件為證。被告甲○○、丙○○經合通知既不到院爭執
    ，復未提出任何書狀以供本院審酌。另被告乙○○雖以其並
    不認識原告，也未犯罪，伊也是被害人，原告應向被告甲○○、丙○○請求賠償等語置辯。經查：
（一）原告主張被告乙○○任職交通部臺灣鐵路管理局，繼承苗
      栗縣頭份鎮○○○段九芎林小段122 等地號等土地後，於
      86年間成立竹苗公司，登記負責人為不知情之訴外人陳樹
      生，由乙○○、不知情之己○○綜理該公司所有業務，該
      公司並因借貸而負債4, 000多萬元。被告乙○○於87年間
      ，委託訴外人黃士堯以竹苗公司名義，在上開土地申請廢
      棄物清理場，並委由訴外人黃成港向臺灣省政府依空氣污
      染防制法申請取得固定污染源設置許可證，另向苗栗縣政
      府申請廢棄物清理場設置許可，苗栗縣政府就此召開審查
      會，要求補件而予以退件，僅核定水土保持計劃，乙○○
      因有參與申請而知悉須召開說明會、與當地民眾溝通未經
      反對者，苗栗縣政府始可能發給設置許可證。乙○○又因
      資金不足，於88年4 月間，與己○○透過被告甲○○介紹
      ，認識龍田公司負責人游勇夫，雙方於88年4 月12日簽立
      借款協議書，於同日向游勇夫取得350 萬元，並將上開土
      地所有權狀交給游勇夫作為擔保。乙○○、己○○及不知
      情之丁○○再於88年6 月3 日，以竹苗公司名義向當地居
      民召開說明會，因200 多位里民強烈反對設廠，並以全體
      退場表達抗議，雙方不歡而散，竹苗公司乃無法取得廢棄
      物清理場設置許可證，嗣於同年7 月2 日變更登記負責人
      為訴外人丁○○，亦因無力清償對游勇夫之債務而無法取
      回該等土地所有權狀。己○○遂應乙○○要求，於88年7
      月8 日，將竹苗公司之支票、印章、應付款項清冊等財務
      ，移交予甲○○管理，退出竹苗公司之運作，由甲○○書
      寫其妻卜王素月姓名簽收該2 紙清冊等物，乙○○、丙○○均在該清冊上簽名，甲○○、乙○○、丙○○於移交時
      均明知竹苗公司除4,000 多萬元債務外，尚有應支付款約
      1,360 萬元之債務，且均明知應支付款中尚包含應清償龍
      田公司350 萬元之債務及應繳納水土保持施工保證金202
      萬元款項之事實，已據被告三人於本院93年度易字第233
      號及台灣高等法院台中分院94年度上易字第1474號刑事審
      理中自認在卷，有上開刑事判決附卷可稽，自堪信為真實
      。
（二）被告乙○○與甲○○、丙○○均明知積欠游勇夫350 萬元
      而無法取回上開土地所有權狀以抵押貸款週轉、竹苗公司
      已負債約5,000 多萬元而陷於無資力、僅取得固定污染源
      設置許可證及水土保持計劃經核定、未取得廢棄物處理場
      之設置許可證而依法不得開發整地、竹苗公司負責人已變
      更登記為丁○○並非陳樹生、亦無任何工程可以發包施做
      ，被告乙○○仍指示甲○○尋找廠商謊稱定作整地工程以
      之詐取工程保證金，由丙○○協助，並於丙○○在場時，
      將公司執照、營利事業登記證、商業登記證、固定污染源
      設置許可證、苗栗縣政府87年11月4 日87府農保字第8700
      084799號函文、苗栗縣環境保護局87年11月6 日87 環 三
      字第17364 號函文交給甲○○，作為取信廠商之用。88年
      8 月間，甲○○、丙○○經由訴外人潘秀全介紹認識原告
      後，由丙○○自稱即將接任竹苗公司董事長，由甲○○自
      稱卜一笑，受竹苗公司委任代為訂約事宜，隱瞞上開事實
      ，向原告佯稱：竹苗公司有竹苗廢棄物處理場之工程要發
      包，配套措施已完成，急著要開工，簽約第二天要馬上進
      場做，現金200 萬元及其他支票收到就動工等語，原告透
      過潘秀全詢問工程款來源，甲○○再謊稱欲以已辦理之4,
      000 萬元貸款支付等語；丙○○並帶原告、潘秀全至上開
      土地勘查時，又向原告佯稱：工程款會去貸款，請款都如
      合約等語，使原告不疑有詐，再由甲○○於同年8 月9日
      ，在臺北縣汐止鎮○○街474 巷7 號1 樓（非竹苗公司地
      址），與原告簽訂系爭合約書，約定原告承攬興建暨整地
      道路工程、工程總價為3,560 萬元、保證金600 萬元乙節
      ，甲○○並持竹苗公司印章及陳樹生印章在合約書上用印
      ，簽署卜一笑之假名，再於隔日即同年8 月10日，甲○○
      與丙○○偕原告至上開土地開工拜拜後，一同至苗栗縣頭
      份鎮某餐廳聚餐聯歡，使原告陷於錯誤，交付如附表所示
      、受款人均為竹苗公司之支票4 紙予甲○○作為保證金。
      甲○○收受上開保證金支票後，即遠赴高雄，在新竹國際
      商銀高雄分行竹苗公司第0000000000號之帳戶提示如附表
      所示之支票，並於同年月16日附表所示編號1 及編號2之
      支票兌現後，於同日自該帳戶匯款100 萬元予乙○○，匯
      款47,000元予大家來汽車商行以支付個人修車款，並提領
      20萬元供己花用，再於同年月19日，亦在同銀行，匯款予
      林淑美3 萬元以支付個人會款、匯款4 萬元予黃振發以支
      付個人房屋租金，匯款予丙○○之妻連真15萬元、張德禮
      10萬元，並提領現金3 萬元供己花用；復於同年月23 日
      ，至新竹國際商銀內湖分行，匯款22,000元予連真，匯款
      388,000 元予妻子卜王素月。乙○○遂取得100 萬元，丙○○因向甲○○催討其積欠連真之債務，連真遂取得172,
      000 元，其餘為甲○○所花用。竹苗公司並於88年8 月25
      日變更名稱登記為竹苗環保尖端科技有限公司，董事長由
      丁○○變更登記為唐天雄。嗣經原告發現開工拜拜後第二
      天無法施工，且聯絡不上甲○○，請託潘秀全前往查看，
      發現甲○○之住處、辦公場所均人去樓空，迭經聯絡，丙○○於收到甲○○自高雄寄至之竹苗公司印章、存摺後，
      始於同年9 月30日，與原告至高雄取回已在新竹國際商銀
      高雄分行提示而尚未兌現如附表所示編號3 及編號4之400
      萬元支票，另已兌現之200 萬元票款幾經催討均迄未返還
      等情，除分據被告三人於偵審中陳述在卷，並據證人即竹
      苗公司人員己○○、證人即申請證照送件人員黃士堯、證
      人即苗栗縣政府環保局廢棄物管理課人員潘國燕（92 偵
      續2 卷第119 、115-118 、307-310 頁）、證人陳樹生（
      92偵續2 卷第30-33 、353 頁）、證人丁○○（92偵續2
      卷第44-46 、213-214 頁）、證人己○○（92偵字第3104
      號卷第31頁、92偵續2 卷第72、119-121 頁）、證人游勇
      夫（92偵續2 第47-48 、71頁）、證人潘秀全（92偵續2
      卷第179-183 、340-34 2頁）、證人賈宗偉（92 偵 續2
      第29頁）、證人楊德聖（92偵續2 卷第425-427 頁）、證
      人連真（92偵續2 卷第217-218 、50 4頁）、證人林淑美
      （92偵續2 卷第455 、526 頁）、證人黃振發（92 偵 續
      2 卷第486 頁）等人於檢察官偵查中證述綦詳。且有苗栗
      縣政府87年11月4 日八七府農保字第8700084799號函文（
      92偵續2 卷第60頁）、借款協議書、土地所有權狀影本、
      被告乙○○所簽收150 萬元、200 萬元支票影本各1 張（
      92偵續卷第85-102頁）、移交清冊、竹苗應支付款明細、
      支票影本4 張（89發查417 卷第23-24 頁）、三信商業銀
      行89. 9.21三信銀管字第0933號函文（89發查417 卷第51
      頁）、新竹國際商銀竹蓮分行92年6 月19日竹商銀竹蓮字
      第74 -1 號函文（92續2 卷第238-239 頁）、92年10 月
      20日竹商銀竹蓮字第152-1 號函文（92偵續2 卷第396-40
      0 頁）、取款憑條影本2 紙、匯款申請書影本3 紙、轉帳
      收入傳票影本1 紙（92偵續2 卷第429-434 頁）、新竹國
      際商銀高雄分行匯款副通知書3 紙（91偵3104卷第17頁）
      、華泰商業銀行93年1 月7 日93華泰總松山字第930101號
      函文（92偵續2 卷第442 頁）、臺灣中小企業銀行建國分
      行93年1 月28日93建國字第08193 00071 號函（92偵續2
      卷第448 頁）、新竹國際商銀內湖簡易型分行92年11月19
      日第184-1 號函文及所附取款憑條（92偵續2 卷第414-
      415 頁）等資料附於前揭偵查卷，業據本院依職權調取該
      偵查卷宗查閱無訛，自亦堪認屬實。
（三）被告甲○○明知竹苗公司有1,360 萬元之未開票及延期尚
      未兌現支票之債務，週轉顯有困難，竹苗公司已無資力繳
      交施工保證金202 萬元，並無工程可資施作，自亦無工程
      融資之可能，且當時土地所有權狀還在龍田公司處，無從
      辦理土地貸款，無法以土地貸款支付工程款，仍冒名為卜
      一笑，未告知本名，與原告訂立系爭工程合約書，佯稱要
      以貸款支付工程款，在取得原告所交付之保證金20 0 萬
      後，除匯款100 萬元給被告乙○○外，其餘均作為清償自
      己私人債務及個人花費，被告甲○○確有施用詐術之行為
      ，及為自己不法所有之意圖甚明。被告丙○○於簽署上開
      移交清冊時，早已明知竹苗公司財務困難，又已經翻閱上
      開苗栗縣政府87年11月4 日八七府農保字第87000847 99
      號函文，知道竹苗公司應先繳交工程費百分之40，即20 2
      萬元，並取得水土保持施工許可證後，始得申報開工等事
      實，但竹苗公司無力繳交施工保證金202 萬元，從而無法
      開工施作任何工程，且土地所有權狀尚在龍田公司處，無
      法取回辦理貸款，仍在被告甲○○與原告洽商簽約之時，
      從旁配合被告甲○○，讓原告以為確實可以施作工程，被
      告甲○○等人會以貸款來支付工程款，在該過程中，被告
      丙○○顯已參與施用詐術之構成要件行為，事後被告甲○○因而取得金錢以處理自己之債務，被告丙○○又因而取
      得向被告甲○○催討積欠其妻之債務共計17萬2 千元，已
      如前述，被告丙○○有為自己不法所有之意圖，亦至為明
      確。另被告乙○○坦承竹苗公司迄今尚未施作任何工程，
      卻已借款4,000 多萬元等情，對於竹苗公司未事生產，卻
      有高額負債，該公司之營運已有可疑，又依證人陳樹生、
      丁○○、己○○、游勇夫所述情節，竹苗公司雖先後由陳
      樹生、丁○○、唐天雄登記為名義上之負責人，但實際上
      係由被告乙○○負責掌控，又依上開證人己○○、證人即
      被告卜勇夫所述，縱於被告卜勇夫簽署上開移交清冊後，
      竹苗公司仍係被告乙○○掌控處理一切事務。又被告甲○○於取得上開工程保證金200 萬元後，立即於同日將其中
      100 萬元匯交給被告乙○○，如被告甲○○並非基於被告
      乙○○之指示，何以被告甲○○在取得詐取之金錢後，會
      立即將其中半數匯給被告乙○○？足證係被告乙○○指示
      被告甲○○去找廠商定作整地工程，被告乙○○應與被告
      甲○○、丙○○有共同之犯意聯絡及行為之分擔，亦堪認
      定。另被告三人因上揭共同詐欺犯行，業經本院刑事庭分
      別判處罪刑確定，亦有上開本院93年度易字第233 號及台
      灣高等法院台中分院94年度上易字第1474號刑事判決附卷
      可憑。
（四）綜上，原告主張被告三人明知竹苗公司負債約5, 000 多
      萬元，已陷於無資力狀態，且無法取得苗栗縣政府核發固
      定污染源設置許可證，共同施詐致原告陷於錯誤，以為竹
      苗公司已取得苗栗縣政府許可設置廢棄物處理及有資力發
      包興建上開廢棄物處理工程，而與竹苗公司簽約承攬，並
      交付保證金6,000, 000元支票，經被告三人兌現其中2,00
      0,000 元之支票朋分花用，致原告受有2,000,000 元之損
      失等情，堪信為真實。被告乙○○上開所辯，為無足採。
五、按因故意或過失，不法侵害他人之權利者，負損害賠償責任
    ；數人共同不法侵害他人之權利者，連帶負損害賠償責任，
    民法第184 條第1 項前段、第185 條第1 項分別定有明文。
    本件被告三人明知竹苗公司負債約5,000 多萬元，已陷於無
    資力狀態，且無法取得苗栗縣政府核發固定污染源設置許可
    證，共同施詐致原告陷於錯誤，以為竹苗公司已取得苗栗縣
    政府許可設置廢棄物處理及有資力發包興建上開廢棄物處理
    工程，而與竹苗公司簽約承攬，並交付保證金6,000,000 元
    支票，經被告三人兌現其中2,000,000 元之支票朋分花用，
    致原告受有2,000,000 元之損失，被告三人自屬共同侵權行
    為。從而，原告依共同侵權行為之法律關係，請求被告三人
    連帶賠償2,00 0,000元，及自88年8 月16日起至清償日止，
    按年息百分之五計算之利息，自屬有據，應予准許。
六、原告戊○願供擔保，聲請宣告假執行，核無不合，爰酌定相
    當之擔保金額准許之。
七、據上論結，本件原告之訴為有理由，依民事訴訟法第385 條
    第1 項前段、第85條第2 項、第390條第2項，判決如主文。
中    華    民    國    95    年    6     月    15    日
                  民事庭法  官  王萬金
以上正本係照原本作成。
如對本判決上訴，須於判決送達後20日內向本院提出上訴狀。
                        書記官  劉碧雯
中    華    民    國    95    年    6     月    15    日
附表：
  ┌──┬───┬──────┬────┬─────┬────┬────┐
  │編號│發票人│付款人      │受款人  │支票號碼  │發票日  │面額    │
  ├──┼───┼──────┼────┼─────┼────┼────┤
  │一  │戊○  │三信商業銀行│竹苗公司│FA0000000 │88.08.09│100 萬元│
  │    │      │國光分行    │        │          │        │        │
  │    │      │帳號為：8848│        │          │        │        │
  │    │      │-2號        │        │          │        │        │
  ├──┼───┼──────┼────┼─────┼────┼────┤
  │二  │同上  │同上        │同上    │FA0000000 │88.08.09│100 萬元│
  ├──┼───┼──────┼────┼─────┼────┼────┤
  │三  │同上  │同上        │同上    │FA0000000 │88.09.30│200 萬元│
  ├──┼───┼──────┼────┼─────┼────┼────┤
  │四  │同上  │同上        │同上    │FA0000000 │88.11.10│200 萬元│
  └──┴───┴──────┴────┴─────┴────┴────┘


司法院資訊處製作；財團法人民間司法改革基金會備份。
